臺灣高等法院民事判決　　　　　　　　 93年度家上字第304號
　　上　訴　人　乙○○
　　訴訟代理人　吳玲華　律師
　　　　　　　　林士祺　律師
　　上　訴　人　甲○○
　　訴訟代理人　吳美津　律師
上列當事人間請求離婚等事件，兩造對於中華民國93年8月3日臺
灣新竹地方法院93年度婚字第141號第一審判決各自提起上訴 ，
本院於94年4月12日言詞辯論終結，判決如下：
    主  文
兩造之上訴均駁回。
第二審訴訟費用由兩造各自負擔。
    事實及理由
一、上訴人乙○○起訴主張：兩造於民國86年5 月24日結婚，婚
    後居住於新竹縣湖口鄉○○路○段389巷10弄3號， 迨92年初
    ，上訴人甲○○稱其友人何啟槐與印尼女子姚麗美結婚，無
    處居住，乃提供隔壁之10弄1號房屋予何啟槐夫妻居住， 惟
    僅姚麗美一人居住該處，嗣乙○○發現甲○○與姚麗美於92
    年3、4月至6、7月間有通姦情事，為反對之表示後，甲○○
    即時常藉詞斥責、毆打乙○○，92年7月11日更因拉扯， 致
    乙○○右腳底、左腳底、左手肘擦傷，乙○○不堪甲○○同
    詎甲○○又於同年10月6 日上午12時許至乙○○娘家，對乙
    ○○施暴及恐嚇，日後更誣稱乙○○罹患精神分裂症，有被
    害妄想等，傷害乙○○人格及名譽，致乙○○精神上遭受不
    可忍受之痛苦， 爰分別依民法第1052條第1項第2款、第3款
    、第2項、第195條第1項前段、1056條第1項、第2項規定 ，
    求為命准兩造離婚、甲○○應給付傷害之慰撫金新台幣（下
    同）10萬元、通姦之慰撫金30萬元及離婚之慰撫金60萬元之
    判決（原審判決甲○○應給付乙○○傷害之慰撫金6萬元 ，
    其餘之訴駁回。乙○○、甲○○各就其敗訴部分提起上訴）
    ，並上訴聲明：(一)原判決不利乙○○部分廢棄。(二)上開廢棄
    部分，應准兩造離婚，甲○○應再給付乙○○94萬元及自上
    訴狀繕本送達翌日起算法定遲延利息。對於甲○○之上訴則
    答辯聲明：上訴駁回。
二、上訴人甲○○則以：甲○○並未與姚麗美通姦，乙○○亦未
    能舉證以實其說，退一步言，縱認有通姦，乙○○知悉該情
    事已逾6個月， 依法不得請求離婚。又甲○○未對乙○○施
    暴，實因乙○○罹患精神妄想症，乙○○長期居住娘家，甲
    ○○亦無法對之長期施暴。 92年7月11日係因乙○○毆打姚
    麗美，甲○○為阻止而與乙○○發生拉扯，並非故意傷害乙
    ○○；92年10月6 日係因勸諭乙○○就醫未果而發生拉扯，
    均屬單一偶發事件，甲○○並未長期虐待乙○○，乙○○之
    請求均無理由等語，資為抗辯，並上訴聲明：(一)原判決不利
    於甲○○部分廢棄。(二)上開廢棄部分，乙○○在第一審之訴
    駁回。對乙○○之上訴則答辯聲明：上訴駁回。
三、乙○○主張兩造於86年5月24日結婚， 婚後居住於新竹縣湖
    口鄉○○路○段389巷10弄3號房屋， 嗣因何啟槐與姚麗美夫
    妻借住隔壁房屋，兩造時起爭執， 伊於92年7月11日因甲○
    ○拉扯，致左、右腳底、左手肘擦傷， 同年10月6日伊復在
    娘家遭甲○○拉扯，致左右肘多數瘀傷、擦傷、背部右膝、
    前頸部、右臀部等多數瘀傷、左後腦頭皮受傷，伊並聲請原
    法院核發暫時保護令等情，業據其提出
    書、原法院93年暫家護更字第1號 民事暫時保護令及臺灣新
    竹地方法院檢察署檢察官聲請簡易判決書為證（原審卷9-11
    、119-120、114頁），且為甲○○所不爭執，自堪信為真實
    。
四、乙○○另主張甲○○與姚麗美於92年3、4月到6、7月間通姦
    ，甲○○並長期對伊施暴、毆打及誣稱伊罹患精神分裂症，
    傷害伊人格及名譽，致伊身體及精神上遭受不可忍受之痛苦
    ，已不堪同居之虐待云云，則為甲○○所否認，並以前開情
    詞置辯，經查：
  (一)証人姚麗美於原審調解時證述：「（法官問：聲請人乙○○
    請求離婚，是因為聲請人認為相對人甲○○與妳有外遇？）
    我自己要（有）老公，沒有外遇。（問：有無與相對人甲○
    ○通姦？）沒有。」等語（原審卷90頁），且乙○○亦未提
    出確切事證證明甲○○有與姚麗美通姦，尚難僅憑乙○○之
    空言指稱及片面臆測逕認甲○○與姚麗美間有通姦情事，是
    乙○○依民法第1052條第1項第2款之規定，請求離婚，不應
    准許。
  (二)按民法第1052條第1項第3款所謂不堪同居之虐待，係指予以
    身體上或精神上不可忍受之痛苦，致不堪繼續同居者而言，
    如非客觀的已達於此程度，不容夫妻之一方，以主觀之見解
    ，任意請求與他方離婚（最高法院34年上字第3968號判例要
    旨參照）。乙○○雖主張甲○○長期對伊施暴、毆打，並誣
    指伊罹患精神疾病，致伊身體及精神上遭受不可忍受之痛苦
    ，已不堪同居之虐待云云，惟甲○○抗辯乙○○於92年7 月
    11日所受傷害係因乙○○不滿伊載送姚麗美稚子就醫，3 人
    互相拉扯所致；乙○○於92年10月6 日所受傷害係因乙○○
    拒絕伊帶其看病，狂奔衝入鄰居家，並躺在地上打滾不休，
    頑強不肯離去，同時抓傷伊，乙○○於掙扎中致自己背、手
    、身體、頭等擦撞傷，與伊無關等語。經查有關兩造於92年
    7月11日之衝突，證人姚麗美於原審調解時證稱：「（問：9
    2年7月11日，有無與聲請人乙○○或是相對人甲○○發生爭
    吵？）我拜託相對人甲○○載我和我的小孩去看醫生，相對
    人甲○○車就開過來，我開後車門上車，聲請人乙○○就從
    家裡跑出來，打開車門問我，為何他老公不載她要載我，聲
    請人乙○○就拉我下車，我一手還抱著小孩，她就打我一巴
    掌，我說不要這樣，相對人甲○○就拉聲請人乙○○走開，
    我就說不要去了。我拿出鑰匙開我家的門結果聲請人乙○○
    還來拉我，鑰匙還斷掉，我沒有辦法進去，相對人甲○○說
    我載妳去醫院，聲請人乙○○就跑掉了，後來我就去我朋友
    家，沒有去醫院」、「（問：當時相對人甲○○有無打聲請
    人乙○○？）當時我沒有看到相對人甲○○有打乙○○，我
    看到相對人甲○○一直拉聲請人乙○○走，一直拉到聲請人
    乙○○的鞋子掉在路上」等語（原審卷89 -91頁）；另證人
    陳能爆亦証稱：「當天中午12點多我正要去睡覺。聽到有人
    敲門，我去開門，聲請人乙○○告訴我她先生打他，我看到
    她左腳流血，我就拿藥給她擦，後來聲請人乙○○要我打電
    話給派出所，大約20分鐘，警察就來了，警察就帶聲請人回
    家，我也有去，我對相對人甲○○說，應該帶聲請人乙○○
    到醫院打破傷風的針，我說完就回去了。沒有看到聲請人乙
    ○○如何受傷，他們打架我沒有看到。到兩造家裡，相對人
    甲○○說他們兩個拉來拉去，相對人甲○○也把手伸出來給
    我看，說他也有受傷」等語（原審卷82- 83頁），足見兩造
    於92年7 月11日確有發生拉扯，爭執原因係乙○○不滿甲○
    ○載送姚麗美稚子就醫，甲○○欲排除乙○○之阻擋所生，
    事出有因，應認係偶發事件。 另有關兩造於92年10月6日之
    衝突，證人古瑞坤證稱：「（ 問：92年10月6日有無看到兩
    造衝突？）我有看到他們拉扯。我之前有看過聲請人乙○○
    ，但是沒有看過相對人甲○○。當天我在家裡，聲請人乙○
    ○到我家，我問她是否要找我母親，她說不是，後來我到後
    面去，過一會兒，聽到有人進來，我就出去看，看到他們倆
    個人在拉扯，動作很大，相對人甲○○叫聲請人乙○○回家
    ，乙○○說不要回家，我說你們不要在我家吵架，有事回家
    去談，他們倆個就拉來拉去，聲請人乙○○就跌在地上，我
    說你們好好談，不要在我家鬧，後來就拉到外面去了，我就
    把門關起來，不管了。（問：是誰拉誰？）兩個拉來拉去。
    相對人甲○○要拉聲請人乙○○出去，聲請人乙○○說不願
    意回去。（問：有沒有人動手打人？）沒有注意看」等語（
    原審卷92-93頁），可見兩造於92年10月6日發生衝突，係因
    乙○○進入鄰居家，甲○○要求乙○○回家未果，加以在鄰
    甲○○以拉扯方式將乙○○帶出鄰居家之行為或有過當，亦
    應認係一偶發事件。 上開2事件既均屬偶發事件且事出有因
    ，自不足據為証明甲○○對乙○○有長期虐待或傷害情事，
    難認已達不堪同居虐待之程度。乙○○雖又主張甲○○於核
    發暫時保護令事件及本件訴訟中，多次誣指伊罹患精神分裂
    症，傷害伊人格、名譽，致伊精神上受有不可忍受之痛苦云
    云，惟查乙○○曾於90年7,月14日至東元綜合醫院就診，經
    診斷其病因為「未明示之焦慮狀態Anxiety（焦慮）neurosi
    s（神經衰弱症）」，有該院門診病歷可稽（原審卷107頁）
    ，且甲○○亦抗辯伊為該主張僅係訴訟上之防禦方法，並無
    刻意損害乙○○人格、名譽之意圖，亦無散佈於眾之事實，
    自難認甲○○於訴訟中為上開陳述係誣蔑乙○○之人格及名
    譽，而使乙○○達不堪繼續同居之程度。揆諸上開說明，乙
    ○○依民法第1052 條第1項第3款之規定， 請求離婚，亦不
    應准許。
  (三)按民法第1052條第2項規定，有同條第1項以外之重大事由，
    難以維持婚姻者，夫妻之一方得請求離婚。是否有難以維持
    婚姻之重大事由，判斷標準為婚姻是否已生破綻而無回復之
    希望，此不可由原告已喪失維持婚姻意欲之主觀面加以認定
    ，而應依客觀的標準，即難以維持婚姻之事實，是否已達於
    倘處於同一境況，任何人均將喪失維持婚姻希望之程度以決
    之（最高法院87年度台上字第1304號裁判要旨參照）。乙○
    ○以上開所陳不堪甲○○同居虐待及兩造自92年9 月11日起
    已分居主張兩造夫妻情義已失，婚姻難再繼續維持云云。惟
    查兩造間所生上開肢體衝突或係因細故，或係因雙方溝通不
    良所致，本為婚姻生活中之偶發事件而非屬重大，並未達婚
    姻已生破綻而無回復希望之程度；此外，乙○○不能証明甲
    ○○對其施以不堪同居之虐待，已如前述，則其於92年9月1
    1日自行返回娘家居住， 迄今未回，難認有據，又甲○○陳
    明願意接受乙○○返家共同生活（本院卷90頁），自難逕憑
    兩造別居年餘即認兩造已無法繼續共同婚姻生活。縱乙○○
    個人片面無維持兩造婚姻意願，離家別居及兩造於訴訟中互
    指對造不是之結果，已使兩造婚姻產生難已弭平之裂縫，而
    有難以維持婚姻之重大事由，亦係乙○○無故離家別居，堅
    拒返家及執意離婚所致，其對該結果有較大之歸責性，是乙
    ○○依民法第1052條第2項之規定， 請求離婚，亦不應准許
    。
五、乙○○既未能舉証証明甲○○與姚麗美間有通姦情事，且其
    依民法第1052條第1項第2款、第3款及第2項之規定，請求離
    婚亦不應准許，則其請求甲○○賠償與姚麗美通姦之慰撫金
    30萬元及離婚之慰撫金60萬元部分，即屬不應准許。乙○○
    另主張甲○○應賠償傷害伊身體之慰撫金10萬元部分，按不
    法侵害他人之身體、健康、名譽、自由、信用、隱私、貞操
    ，或不法侵害其他人格法益而情節重大者，被害人雖非財產
    上之損害，亦得請求賠償相當之金額，民法第195條第1項前
    段定有明文。查乙○○既於上開偶發事件中因甲○○之拉扯
    而受傷，甲○○致乙○○身體上之傷害，即便事出有因，惟
    仍屬過當，不能因此解免其應負之侵權行為損害賠償責任，
    依上開規定，乙○○自得請求甲○○賠償非財產上之損害。
    本院審酌乙○○所受傷害乃因偶發事件導致拉扯、碰撞所致
    ，受傷程度非重，乙○○為家管、國中畢業、經濟小康，而
    甲○○經商、大專畢業、經濟良好等情，認乙○○請求此部
    分非財產上之損害以6萬元為適當， 超過部分，於法未合。
六、綜上所述， 乙○○請求甲○○給付傷害之非財產上損害6萬
    元部分，應予准許，其餘請求，均不應准許。從而，原審判
    命甲○○應給付乙○○6萬元， 而駁回乙○○逾此部分之請
    求，允無不合。甲○○就上開應予准許部分，上訴指摘原判
    決此部分不當，求予廢棄改判，為無理由；乙○○就上開不
    應准許部分，上訴指摘原判決此部分不當，請求准兩造離婚
    ，甲○○應再給付其94萬元（ 即傷害之慰撫金4萬元、通姦
    之慰撫金30萬元及離婚之慰撫金60萬元）及法定遲延利息，
    亦為無理由，兩造上訴均應駁回。
七、兩造其餘之攻擊或防禦方法及未經援用之證據，經本院斟酌
    後，均為均不足以影響本判決之結果，自無逐一詳予論駁之
    必要，併此敘明。
八、據上論結，本件兩造之上訴均為無理由，依民事訴訟法第44
    9條第1項、第78條，判決如主文。
中　　華　　民　　國　　94　　年　　4　　月　　26 　　日
                  民事第十四庭審判長法  官　劉靜嫻
                                    法  官　李錦美
                                    法  官　陳駿璧
正本係照原本作成。
甲○○不得上訴。
乙○○如不服本判決，應於收受送達後20日內向本院提出上訴書
狀，其未表明上訴理由者，應於提出上訴後20日內向本院補提理
由書狀（均須按他造當事人之人數附繕本）上訴時應提出委任律
師或具有律師資格之人之委任狀；委任有律師資格者，另應附具
律師資格證書及釋明委任人與受任人有民事訴訟法第466條之1第
項但書或第2項（詳附註）所定關係之釋明文書影本。
中　　華　　民　　國　　94　　年　　4 　　月　　27　　日
　　　　　　　　　　　　　　　　　　書記官　黃　愛
附註：
民事訴訟法第466條之1（第1項、第2項）：
對於第二審判決上訴，上訴人應委任律師為訴訟代理人。但上訴
人或其他法定代理人具有律師資格者，不在此限。
上訴人之配偶、三親等內之血親、二親等內之姻親，或上訴人為
法人、中央或地方機關時，其所屬專任人員具有律師資格並經法
院認為適當者，亦得為第三審訴訟代理人。
